【裁判字號】    95,再,24
【裁判日期】    950724
【裁判案由】    分割共有物
【裁判全文】
臺灣高等法院臺中分院民事判決            95年度再字第24號
再審原告    丙○○
訴訟代理人  洪嘉鴻律師
視同再審原  乙○○
告
再審被告    甲○○
上列當事人間分割共有物事件，再審原告對於中華民國94年9月
20日本院92年度重上字第154號確定判決、及中華民國94年12月
15日最高法院94年度台上字第2285號確定裁定提起再審之訴，本
院判決如下：
    主  文
再審之訴駁回。
再審訴訟費用由再審原告負擔。
    事實及理由
一、再審原告再審聲明：
    (一)最高法院94年度台上字第2285號確定裁定、及鈞院92年度
      重上字第154號確定判決關於後開第2項部分廢棄。
    (二)右廢棄部分，再審被告應給付再審原告新台幣（下同）2,
      209,319元。
二、再審意旨略以：
  (一)按為判決基礎之其他裁判或行政處分，依其後之確定裁判或
    行政處分已變更者，得以再審之訴對於確定終局判決聲明不
    服。民事訴訟法第496條第1項第11款有明文規定；又當事人
    發現未經斟酌之證物或得使用該證物者，亦得以提起再審之
    訴，同項第13款亦有明文。再審被告於95年3月3日以判決分
    割為由完成分割登記，並於同年5月19日將台中市○○區○
    ○段359之4地號，及359之5地號土地，面積分別為36.39平
    方公尺、及514.71平方公尺，地目田變更為建，合計面積為
    551.1平方公尺，該變更地目之行政處分於分割登記後2個多
    月即已完成，顯非如華聲公司補充鑑定報告書第3項所稱之
    10年內方可完成，且再審被告變更面積範圍為310.51平方公
    尺，故原判決所據鑑定共有物價值關於田地變更為建地部分
    面積之行政處分，及所須行政程序之時間均有變更，符合上
    開第11款行政處分有變更之再審事由。
  (二)又該鑑定報告書係以10年內為完成基準，故將每平方公尺新
    台幣（下同）31,460元之價值，折算為24,503元，其間每平
    方公尺價差6,957元，惟實際僅須2個月，據上開可變更為建
    地之面積為310.51平方公尺，故總價差為2,160,149元。另
    辦理地目變更之範圍係以申請時該土地之使用分區或使用編
    定之建蔽率標準，以建築物實際面積反推應留設之法定空地
    ，據以辦理分割及地目變更。因原鑑定可變更之面積未實際
    測量，且未反推建蔽率，故與嗣後實際變更之面積551.1平
    方公尺，相差240.59平方公尺，以每平方公尺相差13,460元
    計（建地與農地地價每平方公尺分別為31,460元、18,000元
    ），共計差3,23 8,342元，此係地政機關反推面積之結果，
    足證原審未斟酌反推之不是，應符合上開第13款規定發現未
    經斟酌證物之再審理由。
  (三)綜上，前開兩者之價差分別為2,160,149元及3,238,342元，
    共計5,398,491元，為鑑定時就再審被告所分得土地少估之
    價值，若以再審原告原持分9143/22341計算，再審被告應給
    付再審原告補償金為2,209,319元，此乃原鑑定所疏略，故
    再審被告除原判決所須給付之補償金外，仍須再為以上金額
    之補償，為此提起本件再審之訴，又再審原告係於95年5月
    29日申請土地謄本時始知上情，依法並未逾30日之再審期間
    等語。
三、再審被告則辯以：
  (一)再審原告在94年11月月30日即收受最高法院94年台上字第22
    85號民事判決，如有其主張重要證物漏未斟酌，經斟酌可受
    較為有利益之裁判者，應於確定判決30日不變期間內為之，
    其提出聲請再審，已逾民事訴訟法第500條規定之再審期間
    。
  (二)最高法院94年度台上字第2285號裁定及鈞院92年度重上字第
    154號民事判決，並未以何行政處分為判決基礎。華聲鑑定
    公司鑑定所認之地目變更時程為10年以內，並非鑑定10年或
    滿10年方能完成；又變更地目為建，再審原告亦同享利益；
    再審原告對其本身受分配可變更為建地之農地部分，未提出
    計算分配價值，且以建地之市價與農地之價差為補償，亦顯
    然錯誤。再審原告變更為建地之農地有19 4.06平方公尺，
    核算結果有1,261,972元之價差，而再審被告可取得變更建
    地之農地之部份為551.10平方公尺，兩造土地準建地與農地
    總價差為4,845,775元，如以再審原告在訴內359地號土地原
    持分22341分之9143，其應分得價值1,983,121元，再審被告
    在359地號土地，原持分22341分之3198，應分得價值2,862,
    654元，再審被告應補償再審原告僅721,149元，惟鈞院前審
    判決係命再審被告補償再審原告1,371,638元，對再審原告
    為有利。又變更地目時程縮短地目時程，係政府便民措施，
    非僅優惠何方，且縮短變更地目時程，亦非行政處分，應將
    再審原告之訴駁回等語。
四、按再審之訴，應於30日之不變期間內提起。前項期間自判決
    確定時起算，判決於送達前確定者，自送達時起算；其再審
    之理由發生或知悉在後者，均自知悉時起算。又再審之訴，
    應以訴狀表明再審理由及關於再審理由並遵守不變期間之證
    據。民事訴訟法第500條第1項、2項前段、及第501條第1項
    第4款分別定有明文。經查：再審原告提起本件再審之訴，
    已於再審起訴狀內表明其係於95年5月29日申請土地謄本時
    ，始知再審被告因判決分割所取得之台中市○○區○○段
    359之4地號、及359之5地號土地，於同年5月19日變更地目
    為建地，再審原告以此為再審理由，而提起本件再審之訴，
    並提出該土地登記謄本為証，足認再審原告已表明本件再審
    理由其知悉在後之事實，迄至其提起本件再審之訴之95年6
    月15日止，尚未逾上開30日之法定期間，本件再審之訴為合
    法，核先敘明。
五、次按為判決基礎之民事、刑事、行政訴訟判決及其他裁判或
    行政處分，依其後之確定裁判或行政處分已變更者；又當事
    人發現未經斟酌之證物或得使用該證物者。但以如經斟酌可
    受較有利益之裁判者為限，得以再審之訴對於確定終局判決
    聲明不服。民事訴訟法第496條第1項第11、13款分別定有明
    文。所謂為判決基礎之民事或刑事判決及其他裁判，或行政
    處分，依其後之確定裁判或行政處分已變更者，係指確定之
    本案判決以他訴訟之民事判決或刑事判決及其他裁判，或行
    政處分為裁判基礎，而該民事或刑事判決或其他裁判，或行
    政處分，已因其後之確定裁判或行政處分而有所變更，結果
    使原確定判決之基礎發生動搖者而言。而所謂發現未經斟酌
    之證物或得使用該證物，係指前訴訟程序事實審之言詞辯論
    終結前已存在之證物，因當事人不知有此，致未經斟酌，現
    始知之者而言。若在前訴訟程序事實審言詞辯論終結前，尚
    未存在之證物，本無所謂發見，自不得以之為再審理由。（
    最高法院80年度台上字第2751號判決、29年上字第1005號判
    例參照）。又再審之訴顯無再審理由者，得不經言詞辯論，
    以判決駁回之。同法第五百零二條第二項亦有明定。
六、關於再審原告以：再審被告於95年3月3日以判決分割為由，
    完成分割登記之台中市○○區○○段359之4地號，及359之5
    地號土地，面積分別為36.39平方公尺、及514.71平方公尺
    ，於同年5月19日地目由田變更為建，顯非華聲公司鑑定報
    告書所稱需10年內方可完成，原確定判決所據鑑定系爭共有
    物價值，關於田地變更為建地之行政處分，及所須行政程序
    之時間均有變更，而認上開情事，符合民事訴訟法第496條
    第1項第11款規定行政處分有變更之再審事由。惟查：本院
    92年度重上字第154號確定判決，就兩造間共有坐落台中市
    西屯區○○段359地號土地，面積0.441217公頃，地目田，
    分割如該判決書附圖二所示乙案，即Ｄ部分土地面積0.0876
    18公頃、Ｆ部分土地面積0.168167公頃分歸再審被告取得，
    Ｅ部分土地面積0.177196公頃分歸再審原告取得，Ｇ部分土
    地面積0.008236公頃分歸兩造按該判決附表一所示比例共同
    取得；又就系爭土地因兩造分配位置及利用價值不一，依民
    法第824條規定得以金錢互為補償，而判決再審被告應給付
    再審原告1,371,638元。原確定判決以上開補償金計算之標
    準，係依華聲公司鑑定報告所示：以系爭土地屬台中市第二
    、三、四期擴大都市計劃，編定為農業區，系爭土地區域位
    於台中西屯區與台中縣大雅鄉交界處，都市化度大於鄉村化
    程度，都市化生活往郊區發展，致使土地需求與日俱增，土
    地價格不斷向上攀升，又因鄰近中部科學園區之設置及建設
    ，使該區域建築推案量大增，使原以農田為主，中小型工廠
    點輟其中的質量上的變化等情，及系爭土地已成為農建地（
    或謂準建地），日後得變更為建地之事實，亦經證人即華聲
    公司鑑定人員洪振剛證述屬實，並以系爭土地距福雅路之遠
    近，再參酌華聲鑑定公司補充鑑定報告書意見，即系爭土地
    如變更為建地之時程，由備齊證件、填寫申請書、經過審查
    、測量、複驗通過，須經地方政府之地政事務所建管課、地
    政局會合審查、中央政府備查、回饋金之繳納等等繁複手續
    ，約須十年可完成等情，而認定系爭土地以農建地為基準鑑
    價，應較公允，乃依上開附圖二所示乙案之分割方案，作成
    相互補償之價額，而判決再審被告應給付再審原告1,371,63
    8元。查前確定判決所命上開補償金之判決，係綜合上開因
    素之考量，及系爭土地於當時之實況，為事實上之判斷，並
    非全以華聲鑑定公司之上開報告為據，該鑑定報告亦僅係提
    供法院為判決之參考而已，又其內之鑑定意見認系爭土地地
    目變更需時10年，亦非關於田地變更為建地之行政處分、或
    所需之行政程序期間，原確定判決並未據任何有關田地變更
    為建地之行政處分為基礎，始為判決，再審原告認原確定判
    決據以判決基礎之行政處分有變更云云，洵與事實不符，自
    無民事訴訟法第496條第1項第11款規定之再審事由。
七、再審原告另以：該鑑定報告書以10年內完成為基準，將系爭
    土地每平方公尺31,460元，折算為24,503元，其間每平方公
    尺價差6,957元，惟僅需2個月即變更地目為建地，依再審被
    告可分得建地之面積310.51平方公尺，總價差為2,160,149
    元；又原鑑定可變更之面積未實際測量，且未反推建蔽率，
    致嗣後實際變更之面積為551.1平方公尺，兩者相差240.59
    平方公尺，價差共計3,23 8,342元，而認原確定判決有民事
    訴訟法第496條第13款規定發現未經斟酌證物之再審理由等
    語。惟查原確定判決係綜合系爭土地當時上開情狀之考量，
    而為該補償之判決，已如上述；又系爭土地依判決分割登記
    後，再審被告所分得之台中市○○區○○段359之4地號，及
    359之5地號土地，地目由田地變更為建地一節，係判決確定
    後95年5月19日之事實，為再審原告所主張，並有該土地登
    記謄本在卷可稽，系爭土地變更為建地，並非前訴訟程序事
    實審之言詞辯論終結前已存在之訴訟資料，致有未受斟酌之
    情事，本無所謂發見未經斟酌證物之情事，依上揭判例要旨
    ，自不符合民事訴訟法第496條第13款規定之再審理由。
八、綜上；再審原告以本院前確定判決、及最高法院94年台上字
    第2285號確定裁定，有民事訴訟法第496第1項第11、13款所
    規定再審事由，而提起本件再審之訴，為顯無理由，爰不經
    言詞辯論以判決駁回之。
九、據上論結，本件再審之訴為顯無理由，依民事訴訟法第502
    條第2項、第78條，判決如主文。
中    華    民    國    95    年    7    月    24    日
                     民事第四庭審判長法  官   黃斐君
                                     法  官   陳蘇宗
                                     法  官   張浴美
以上正本係照原本作成。
如對本判決上訴，須於收受判決送達後二十日內向本院提出上訴
書狀，其未表明上訴理由者，應於提出上訴後二十日內向本院提
出上訴理由書 (須按他造人數附具繕本)。
上訴時應提出委任律師為訴訟代理人之委任狀。具有民事訴訟法
第四百六十六條之一第一項但書或第二項之情形為訴訟代理人者
，另應附具律師及格證書及釋明委任人與受任人有該條項所定關
係之釋明文書影本。
                                     書記官   郭振祥
中    華    民    國    95    年    7     月    25    日
                                                      Ｂ


司法院資訊處製作；財團法人民間司法改革基金會備份。
